【裁判字號】    97,交抗,808
【裁判日期】    971203
【裁判案由】    聲明異議
【裁判全文】
臺灣高等法院高雄分院刑事裁定         97年度交抗字第808號
抗  告  人  交通部公路總局高雄區監理所
代  表  人  陳聰乾
受處分人
即異議人    甲○○
上列抗告人因受處分人違反道路交通管理處罰條例聲明異議案件
，不服臺灣高雄地方法院97年度交聲字第2513號民國97年11月7
日裁定，提起抗告，本院裁定如下：
    主  文
原裁定關於甲○○吊扣輕型機器腳踏車駕駛執照壹年部分，撤銷
。
其他抗告駁回。
    理  由
一、抗告意旨略以：按道路交通管理處罰條例第35條第1 項第1
    款規定：酒精濃度超過標準者，處新臺幣（下同）1 萬5,00
    0 元以上6 萬元以下罰鍰，並當場移置保管該汽車及吊扣其
    駕駛執照1 年。又道路交通管理處罰條例第68條修正原因，
    乃舊法將違規駕駛人所持有各級車類之駕駛執照一併吊扣，
    失之過酷，影響人民工作及生活甚鉅，故依修正後之規定，
    受吊扣駕駛執照之處分時，不再吊扣其持有各級車類之駕駛
    執照。因此，當行為人有前揭道路交通管理處罰條例第35條
    第1 項第1 款規定之違規行為，而須吊扣駕駛執照時，僅能
    吊扣行為當時駕駛該違規車輛所憑之駕駛執照，而不得吊扣
    該違規行為人所持有，與駕駛違規車輛無關之其他各級車類
    駕駛執照。是以，道路交通管理處罰條例第35條第1 項第1
    款所規定之「吊扣駕駛執照」，係指「吊扣駕駛人酒後違規
    駕駛時，駕駛該違規車輛所憑之駕駛執照」。但取得高一級
    車類駕駛資格者，得駕駛較低級車類之車輛，因此當未領有
    較低級駕駛執照者，依憑其所領有之較高級駕駛執照，酒後
    違規駕駛較低級之車輛時，自仍應吊扣其駕駛該違規車輛所
    憑之較高級駕駛執照，如此始符合道路交通安全規則第114
    條第2 款、第53條、第61條第1 項及道路交通管理處罰條例
    第35條第1 項第1 款、第24條第1 項第2 款、第68條規定之
    意旨。本件受處分人甲○○違規時駕駛輕型機車之資格憑證
    為普通小型車駕駛執照，嗣抗告人依據道路交通管理處罰條
    例第35條第1 項第1 項及行政罰法第26條第1 項規定，裁處
    受處分人吊扣普通小型車駕駛執照12個月，並施以道安講習
    ，於法並無不合，為加強道路交通管理、維護交通秩序、確
    保交通安全，爰請撤銷原裁定，維持抗告人所為之處分等語
    。
二、按汽車駕駛人，駕駛汽車經測試檢定有酒精濃度超過規定標
    準之情形者，處1 萬5,000 元以上6 萬元以下罰鍰，並當場
    移置保管其車輛及吊扣其駕駛執照1 年，道路交通管理處罰
    條例第35條第1 項第1 款定有明文。次按，汽車駕駛人，因
    違反本條例及道路交通安全規則之規定，受吊銷駕駛執照處
    分時，吊銷其持有各級車類之駕駛執照，道路交通管理處罰
    條例第68條定有明文，此規定係於民國94年12月14日修正公
    布，並於95年3 月1 日施行，而修正前之道路交通管理處罰
    條例第68條則係規定「汽車駕駛人，因違反本條例及道路交
    通安全規則之規定，受吊扣或吊銷駕駛執照處分時，吊扣或
    吊銷其持有各級車類之駕駛執照」，觀其修法意旨，係以「
    原條文將違規駕駛人所持有之各級車類駕駛執照一併吊扣或
    吊銷，失之過酷，影響人民工作及生活甚鉅」為由，而刪除
    吊扣駕駛人駕駛執照時，應吊扣駕駛人持有各級車類駕駛執
    照之規定，是依現行道路交通管理處罰條例之規定，已無得
    吊扣駕駛人所持有他級駕駛執照之依據存在，從而，於為吊
    扣駕駛人駕駛執照之處分時，自僅得吊扣駕駛人違規時所駕
    駛該級車類之駕駛執照，以限制其繼續駕駛該級車類行駛道
    路之權利，殆無疑義。
三、查本件受處分人甲○○確有於96年4 月15日晚間8 時43分許
    ，酒後駕駛車牌號碼ZAM-486 號輕型機車，沿高雄縣鳳山市
    ○○路往中崙路方向行駛，嗣為警攔查測量其酒精濃度值達
    每公升0.55毫克之情，為受處分人所自承，並有高雄縣政府
    警察局高警交字第N00000000 號舉發違反道路交通管理事件
    通知單在卷可稽，是受處分人有酒後騎乘輕型機車之交通違
    規事實，堪以認定。本件受處分人既酒後駕駛輕型機車而有
    違反道路交通管理處罰條例第35條第1 項第1 款規定之情事
    ，則依前開94年12月14日修正後之道路交通管理處罰條例第
    68條規定，抗告人即僅能吊扣受處分人違規時所駕駛該級車
    類之駕駛執照，並無得吊扣受處分人所持有之他級駕駛執照
    之依據。又因依道路交通安全規則第61條第1 項第4 款規定
    ，汽車駕駛人取得高一級車類之駕駛資格者，應換發駕駛執
    照，並准其駕駛較低級車類之車輛，已領有小型車駕駛執照
    者，得駕駛輕型機器腳踏車。則本件受處分人既係駕駛輕型
    機車違規，若其普通小型車駕駛執照因而遭吊扣，將造成受
    處分人不能駕駛普通小型車之結果，因之抗告人採取吊扣受
    處分人普通小型車駕駛執照，以達成限制其駕駛輕型機車之
    目的，所造成損害已與欲達成目的之利益顯失均衡，而有違
    行政程序法第7 條第3 款之規定。原裁定因認抗告人以受處
    分人有上開交通違規行為，遂逕予裁處吊扣其普通小型車駕
    駛執照，已難謂係適法之處分，而將原處分此部分予以撤銷
    ，經核即無不合。抗告人執前詞提起抗告，指摘原裁定此部
    分不當，自無足取。
四、至原裁定復認，本件受處分人甲○○因確有酒後駕駛輕型機
    車之交通違規行為，爰依道路交通管理處罰條例第35條第1
    項第1 款之規定，自為吊扣受處分人輕型機器腳踏車駕駛執
    照1 年之諭知；並說明至於監理機關於1 人1 照之情形下，
    應如何在受處分人僅有1 張較高級駕駛執照之情形下執行吊
    扣較低級之駕駛執照，可參考行政上切結、電腦控管或收回
    駕駛執照註記等方式處理，在修法前不得僅因執行困難，即
    將此不利益歸諸受處分人承擔或逕為不罰之處分等語。惟按
    ，「依法令或本於法令之行政處分，負有行為或不行為義務
    ，經於處分書或另以書面限定相當期間履行，逾期仍不履行
    者，由執行機關依間接強制或直接強制方法執行之。」行政
    執行法第27條第1 項定有明文，是依該條文規定，義務人本
    有就依法令或本於法令之行政處分自動履行之義務。此外，
    道路交通管理處罰條例第65條第1 項第2 款、第66條第3 項
    ，復就經處分吊扣駕駛執照而不依裁決繳送駕駛執照者，處
    以加倍之處分或吊銷其駕駛執照，甚或1 年內不得再考領駕
    駛執照之處罰規定，則原裁定於受處分人未持有輕型機車駕
    駛執照（此觀諸聲明異議狀所載即明，並有受處分人之證號
    查詢資料在卷可稽，分見原審卷第6 頁、第20頁），且交通
    主管機關未依道路交通管理處罰條例第68條之修正而就各級
    汽車駕駛人之持照分級有所修訂之情形下，逕行諭知應吊扣
    受處分人輕型機器腳踏車駕駛執照1 年之處分，顯係以不得
    歸咎於受處分人之客觀上不能之履行義務加諸於受處分人，
    而致受處分人有受前開遭強制執行，或受加倍處分、吊銷駕
    駛執照，甚或1 年不得再行考領駕駛執照之不利益。是本院
    爰認於交通主管機關配合修正後之道路交通管理處罰條例第
    68條之規定，而就「1 人1 照」做出合法、合理之行政行為
    前，自不宜將該等不利益歸由受處分人負擔。原裁定未審究
    於此，逕予諭知吊扣受處分人輕型機器腳踏車駕駛執照1 年
    之處分，於法自有未當。抗告人執前詞提起抗告，指摘原裁
    定此部分不當，雖無理由，然原裁定此部分既有違誤，自應
    由本院將之予以撤銷。
五、另原處分雖係裁處受處分人吊扣駕駛執照12個月及施以道安
    講習，惟受處分人係僅就前開裁罰中之吊扣駕駛執照部分提
    出異議（此觀諸受處分人提出之聲明異議狀所載即明），而
    抗告人亦係就原裁定將原處分關於裁處受處分人吊扣駕駛執
    照部分予以撤銷，改為吊扣受處分人輕型機車駕駛執照1 年
    部分，提起抗告，是以，本院爰僅就此部分予以審究，附此
    敘明。
據上論結，應依道路交通案件處理辦法第26條，刑事訴訟法第41
2 條、第413 條，裁定如主文。
中    華    民    國    97    年    12    月    3     日
              刑事第一庭    審判長法  官  翁慶珍
                                  法  官  莊崑山
                                  法  官  徐美麗
以上正本證明與原本無異。
不得再抗告。
中    華    民    國    97    年    12    月    3     日
                                  書記官  賴梅琴


司法院資訊處製作；財團法人民間司法改革基金會備份。
